臺灣高雄地方法院民事判決　　　　　　　 96年度訴字第617號
原　　　告　甲○○
訴訟代理人　黃金龍律師
被　　　告　乙○○
　　　　　　丙○○
上列當事人間損害賠償事件，本院於民國96年11月22日言詞辯論
終結，判決如下：
    主  文
被告乙○○應給付原告新臺幣捌拾柒萬柒仟捌佰元及自民國九十
六年二月二十八日起至清償日止按年息百分之五計算之利息。
原告其餘之訴駁回。
訴訟費用由被告乙○○負擔十分之八，餘由原告負擔。
本判決於原告以新台幣貳拾玖萬貳仟陸佰元供擔保後得假執行。
但被告乙○○如以新台幣捌拾柒萬柒仟捌佰元為原告預供擔保後
，得免為假執行。
原告其餘假執行之聲請駁回。
    事實及理由
一、按訴狀送達後，原告不得將原訴變更或追加他訴。但被告同
    意者，不在此限；又被告於訴之變更或追加無異議，而為本
    案之言詞辯論者，視為同意變更或追加。民事訴訟法第255
    條第1 項第1 款、第2 項定有明文。原告起訴原僅主張依侵
    權行為之法律關係，請求被告連帶給付新台幣（下同）877,
    800 元及自起訴狀繕本送達翌日起至清償日止按年息5%計算
    之利息。嗣於民國96年3 月30日併主張依據委任契約債務不
    履行之法律關係請求被告乙○○給付同額金錢。核其所為，
    係追加訴訟標的，又被告對於訴之追加無異議，而為本案言
    詞辯論，依前揭規定，視為同意追加，原告為訴之追加，自
    應准許。
二、原告起訴主張：被告乙○○從事古董書畫受託買賣業務，並
    由其妻即被告丙○○綜理其業務之財務事宜。原告於94年5
    、6 月間將清朝山水畫家「蕭晨」（本名：蕭靈曦）之真跡
    作品─「溪山高士圖」山水畫1 幅（下稱系爭畫作）委任被
    告乙○○賣出。被告乙○○將系爭畫作送往大陸地區參加「
    西冷印社拍賣有限公司」於94年7 月2 日舉行之「中國書畫
    古代專場- 藝術品拍賣會」拍賣，並預定最低售價為人民幣
    8 萬元，被告乙○○之酬勞為拍賣價額之15% 。被告乙○○
    於94年7 月2 日通知原告系爭畫作以人民幣10萬元之價格賣
    出，待扣除支付各項必要費用後，再將所得款項給付原告。
    嗣於94年7 月30日被告乙○○之妻即被告丙○○通知原告前
    去領取結算後之款項，原告接獲後於當日前往收款，被告丙
    ○○以系爭圖畫之拍賣價額（即人民幣100,000 元）扣除8%
    之拍賣公司佣金、人民幣800 元之圖錄費、1%之保險金、15
    % 之被告乙○○受任處理委任事務之報酬後剩餘人民幣73,2
    00元（計算式：100,000 －100, 000×8%－800 －100,000
    ×1%－100,000 ×15% ＝73,200），以當時之匯率（新台幣
    ：人民幣，3.85：1） 換算後，交付面額為新台幣281,820
    元（73,200×3.85＝281,820） 之支票1 紙予原告，原告並
    於同年8 月1 日提示上開支票兌現。詎原告於95年7 月間自
    20 06 年4 月出版之「2006中國書畫拍賣大典」一書內發現
    原告委任被告乙○○拍賣之系爭畫作標示之拍得價格為「RM
    B440 ,0 00」即人民幣440,000 元，扣除應支付予拍賣公司
    之1%佣金即人民幣40,000元後，系爭畫作之拍賣價格應為人
    民幣400,000 元並非人民幣100,000 元，被告均明知此情，
    竟基於共同侵害原告權利之意思聯絡，隱匿實情而向原告低
    報系爭畫作之拍賣價格，致原告未取得實際拍賣價額之價金
    而受有新台幣877,800 元之損害（計算式：300,000-300,00
    0 ×8%－300, 000×1%－300,000 ×15% ＝228,000 人民幣
    。22 8,000×3.85＝877,800 新台幣），爰依民法第184 條
    、第185 條共同侵權行為法律關係，請求被告連帶給付原告
    新台幣877,800 元。又被告乙○○受原告委任拍賣系爭畫作
    ，並以人民幣400,000 賣出系爭圖畫，依約定扣除各項必要
    費用後原告應給付新台幣1,159,620 元，然被告乙○○僅交
    付新台幣281,820 元予原告，原告依據委任契約債務不履行
    法律關係亦得請求被告乙○○賠償新台幣877,800 元，爰以
    此併予主張而為選擇合併，請求擇一為原告勝訴判決等語，
    並聲明：(一)被告應連帶給付原告877,800 元，及起訴狀繕本
    送達翌日起至清償日止按年息5%計算之利息；(二)原告願供擔
    保，請准宣告假執行。
三、被告乙○○則以：伊與原告於93年12月31日簽訂委託代理契
    約書，由原告提供系爭畫作交由被告乙○○出售，約定系爭
    畫作之底價為人民幣50,000元，雙方並未約定「指定拍賣」
    ，只要賣出價格高於約定底價，伊本來就可以不透過拍賣方
    式將原告委託之畫作賣出，伊將系爭畫作於94年6 月20日以
    人民幣10,000元之價格私下交易賣給真實姓名不詳之「陳先
    生」，並於同年月30日傳真結算明細給原告，並非以公開拍
    賣之方式以人民幣400,000 元之價格賣出，亦未向原告低報
    賣出之價格，原告提出之結算明細係原告於94年7 月30日前
    去向被告丙○○請領款項時，伊另傳真予被告丙○○轉交原
    告，伊並非於94年7 月30日始傳真結算明細表予原告等語為
    辯，並聲明：(一)原告之訴駁回；(二)如受不利判決，願供擔保
    請准宣告免為假執行。被告丙○○另以：伊僅係依被告乙○
    ○之指示將系爭畫作賣出價額扣除相關費用後之款項交付予
    原告，被告乙○○在大陸地區買賣畫作之實際情形伊並不知
    情等語置辯，並聲明：(一)原告之訴駁回；(二)如受不利判決，
    願供擔保請准宣告免為假執行。
四、兩造不爭執之事實：
(一)、原告委任被告乙○○將系爭畫作賣出，被告乙○○之報酬為
    系爭畫作成交價之15% ，約定底價為人民幣50,000元。被告
    乙○○將系爭畫作送往大陸地區參加「西冷印社拍賣有限公
    司」於94年7 月2 日舉行之「中國書畫古代專場- 藝術品拍
    賣會」拍賣，預定最低售價為人民幣8 萬元。
(二)、被告丙○○將系爭畫作之拍賣價額（即人民幣10萬元）扣除
    8%之拍賣公司佣金、人民幣800 元之圖錄費、1%之保險金及
    15% 之被告乙○○受任處理委任事務之報酬後剩餘人民幣73
    20 0元（計算式：100,000 －100, 000×8%－800 －100,00
    0 ×1%－100,000 ×15% ＝73,200），以當時3.85比1 之匯
    率換算後，交付面額為新台幣281,820 元之支票1 紙予原告
    ，原告於同年8 月1 日提示兌現。
五、本件之爭點為：(一)系爭畫作之成交價為人民幣10,000元或40
    0,000 元？(二)原告請求被告乙○○給付新台幣877,800 元有
    無理由？(三)被告丙○○是否知悉系爭畫作係以人民幣400,00
    0 元價額賣出，而與被告乙○○共同詐騙原告？
(一)、系爭畫作之成交價為人民幣10,000元或400,000元？
    按當事人主張有利於己之事實者，就其事實有舉證之責任。
    ，民事訴訟法第277 條定有明文。原告起訴主張系爭畫作之
    賣出成交價額為人民幣400,000 元並非人民幣100,000 元等
    情，被告乙○○否認之並以：系爭畫作係於94年6 月20日以
    人民幣100,000 元出售予「陳先生」云云為辯，惟查：原告
    主張系爭畫作於94年7 月2 日經西冷印社拍賣有限公司拍賣
    程序以人民幣400,000 元價額賣出，並有西冷印社拍賣有限
    公司藝術品委託拍賣合同書、書畫拍賣大典節錄內頁影本附
    卷可憑（本院卷第10、15頁），被告乙○○並於96年3 月30
    日準備程序中自認上情無誤（本院卷第43頁）。被告乙○○
    嗣後雖否認上情，然其並未舉證證明其上開自認係與事實不
    符而得依民事訴訟法第279 條第3 項撤銷自認。系爭畫作於
    94年7 月2 日經拍賣程序以人民幣400,000 元價額賣出之事
    實，應可信為真實。被告乙○○另辯稱：伊代理原告出售畫
    作，並未約定「指定拍賣」，只要高於約定底價亦可私下成
    交，其早於94年6 月20日將系爭畫作以人民幣10,000元之價
    格賣予「陳先生」，且於同年月30日已將結算清單傳真予原
    告云云。系爭畫作既然已經被告乙○○交付西冷印社拍賣有
    限公司進行拍賣，被告乙○○嗣後亦未辦理退件，此為兩造
    所不爭執，是以被告乙○○就交付系爭畫作予西冷印社拍賣
    有限公司後，又於94年6 月20日私下售予「陳先生」，並於
    同年月30日以傳真告知原告此情，陳先生嗣又經拍賣程序於
    94年7 月2 日將系爭畫作以人民幣400,000 元之價格賣出之
    事實，自應負舉證責任，然被告乙○○並未提供其將系爭畫
    作出售予「陳先生」及早於94年6 月30日傳真結算明細予原
    告之相關證明以實其說，被告之抗辯自難遽採。原告主張系
    爭畫作經被告乙○○交由西冷印社拍賣有限公司以人民幣40
    0,000元之價格賣出，堪予認定。
(二)、原告請求被告乙○○給付新台幣877,800 元有無理由？
    按受任人因處理委任事務，所收取之金錢、物品及孳息，應
    交付於委任人，民法第541 條第1 項定有明文。原告主張被
    告乙○○短報系爭畫作之成交價額，致原告受有短報成交價
    額之損害，請求扣除拍賣公司佣金、保險金及被告乙○○之
    報酬後，給付新台幣877,800 元，被告乙○○雖否認之。然
    被告乙○○受任出售系爭畫作之成交價額為人民幣400,000
    元，已如前述。被告乙○○確實短報人民幣300,000 元，原
    告依委任關係不完全給付之債務不履行法律關係請求扣除成
    交價額8%之拍賣公司佣金、1%之保險金、15% 之被告乙○○
    受任處理委任事務報酬後，以兩造不爭執3.85比1 之匯率計
    算，被告乙○○應賠償原告新台幣877,800 元（300,000-30
     0,000×8%－300, 000×1%－300,000 ×15% ＝228,000 人
    民幣。228,000 ×3.85＝877,800 新台幣），應有理由。原
    告依民法第184 、185 條之侵權行為法律關係請求損害賠償
    或依委任關係債務不履行請求損害賠償，並陳明該二請求係
    選擇合併擇一判決，則本院認原告主張之民法第541 條、第
    227 條既經准許，即無庸再就民法第184 條、第185 條是否
    成立再為審酌，附此敘明。
(三)、被告丙○○是否知悉系爭畫作係以人民幣400,000 元價額賣
    出，而與被告乙○○共同詐騙原告？
    原告主張被告丙○○係乾隆山房之負責人，為被告乙○○之
    妻且綜理財務，其亦知悉系爭畫作係以人民幣400,000 元價
    格拍賣，竟仍向原告短報係爭畫作之賣出價額，其與被告乙
    ○○顯係基於侵害原告權利之意思聯絡共同侵害原告之權利
    等語，被告丙○○否認之，並以：伊僅依被告乙○○之指示
    通知原告前來領款，對於系爭畫作在大陸地區拍賣之過程並
    不知情等語為辯，經查：原告雖提出典藏藝術家庭股份有限
    公司91年9 月出版之「華人古董市場指南」刊出「乾隆山房
    負責人丙○○」之節錄頁面為據，然乾隆山房、乾隆古董之
    友會、乾隆藝術品之友會均未辦理公司設立登記，此為兩造
    所不爭執，是以「乾隆山房」、「乾隆古董之友會」、「乾
    隆藝術品之友會」之負責人究係何人並無客觀登記資料可憑
    ，又上開書刊出版之日期（91年9 月，卷第81頁）距離系爭
    委託代理契約書簽訂之日期（93年12月，卷第33頁）已有2
    年餘，原告僅憑上開書刊之節錄頁面主張被告丙○○係乾隆
    山房之負責人，已難遽採，況且系爭委託代理契約書係原告
    與被告乙○○簽立，系爭畫作之款項雖係被告丙○○交予原
    告，然被告2 人間之內部關係為何？何以被告丙○○知悉系
    爭畫作於大陸地區之拍賣情形？均應有積極證據證明之，尚
    不得僅以被告丙○○為被告乙○○之妻且綜理財務，即遽認
    被告2 人共同詐騙原告、侵害原告之權利，原告就此部分並
    無其他證據證明，其主張被告丙○○亦知悉系爭畫作之拍賣
    情形，而仍短報實際拍賣之成交價額，請求侵權行為之損害
    賠償，為無理由，應予駁回。
六、綜上所述，原告依民法第541 條、第277 條請求被告乙○○
    給付877,800 元及自起訴狀繕本送達之翌日即96年2 月28日
    起至清償日止按年息5%計算之利息，為有理由，逾此部分之
    請求，為無理由，應予駁回，爰判決如主文第一至二項所示
    。原告及被告乙○○均陳明願供擔保，請准宣告假執行及免
    為假執行，就原告勝訴部分，經核均無不合，爰分別酌定相
    當之擔保金額准許之。至原告敗訴部分，其假執行之聲請已
    失所附麗，應併予駁回。
七、本件判決已臻明確，兩造其餘攻擊防禦方法均於本件判斷不
    生影響，無逐一論述之必要，附此敘明。
八、據上論結，原告之訴為一部有理由、一部無理由，依民事訴
    訟法第79條、第390 條第2 項、第392 條，判決如主文。
中　　華　　民　　國　　96　　年　　12　　月　　6 　　日
                  民事第三庭    審判長法  官  朱玲瑤
                                      法  官  劉惠娟
                                      法　官　陳宛榆
正本係照原本作成。
如不服本判決，應於送達後20日內，向本院提出上訴狀並表明上
訴理由，如於本判決送達前提起上訴者，應於判決送達後10日內
補提上訴理由書（須附繕本）。
中　　華　　民　　國　　96　　年　　12　　月　　6 　　日
                                      書記官　林慧君
